【裁判字號】    94,重訴,273
【裁判日期】    950117
【裁判案由】    返還土地
【裁判全文】
臺灣高雄地方法院民事判決             94年度重訴字第273號
原      告  乙○○○
            丁○○
共      同  謝秋蘭律師
訴訟代理人
被      告  庚○○○
            辛○○○
            戊○○
            壬○○○
            丙○○
共      同  孫志鴻律師
訴訟代理人
上列當事人間請求返還土地事件，經本院於民國95年1 月3 日言
詞辯論終結，判決如下：
    主      文
被告應將坐落高雄縣大寮鄉○○○段第三七九三、三七九四地號
土地上之農作物及鋼管、鐵柱圍籬等地上物遷移拆除，並將占有
之土地返還予原告。
被告庚○○○應將設於前開第三七九四地號土地上之電箱、電錶
、抽水設施等拆除回復原狀。
訴訟費用由被告負擔。
    事實及理由
一、本件原告起訴主張坐落高雄縣大寮鄉○○○段第3793、3794
    地號土地均為伊等所共有，詎被告未經伊等之同意，竟擅自
    占用耕作，並於其上種植桃花心木樹，且私設鋼管、鐵柱圍
    籬等設施，而被告庚○○○更未經伊等之同意即擅向台灣電
    力股份有限公司鳳山營業處申請用電，並於上開第3794地號
    土地上裝設電箱、電錶及抽水設施，今被告就系爭土地既未
    經伊等之同意即為無權占有使用，依法自應將其等占用部分
    予以拆除並為返還，為此爰依所有物返還請求權提起本訴，
    請求判令：(一)、被告應將坐落高雄縣大寮鄉○○○段第3793
    、3794地號土地上之農作物及鋼管、鐵柱圍籬等地上物遷移
    拆除並將占有之土地予以返還；(二)、被告庚○○○應將設於
    上開段第3794地號土地上之電箱、電錶、抽水設施等拆除回
    復原狀。
二、被告則以系爭土地係伊等之父史疊與母史林秀畏斥資購買而
    登記於其長子即原告乙○○○之夫、原告丁○○之父即訴外
    人史輝男名下，購買後並由渠等執有所有權狀等文件且保有
    耕作權，嗣伊等之父史疊過世後則由母史林秀畏繼續耕種占
    有並由伊等佐之迄今，而伊等之母史林秀畏就系爭土地本即
    屬有權耕作，其上現之農作物及地上物亦均係伊等之母史林
    秀畏指示伊等代為種植設置，原告以非占有人之伊等為被告
    而訴請拆除返還原為無據等語置辯，並聲明求為判決駁回原
    告之訴。
三、兩造不爭執之事項：
  (一)、系爭土地原為訴外人史疊所斥資購買並登記於其長子史輝
      男名下，嗣訴外人史輝男於69年間亡故後，乃由其子女史
      國志、史淑名、丁○○按持分各1/3 辦理繼承登記，後史
      國志於85年間亡故後，其原登記所有之1/3 持分則由原告
      乙○○○單獨繼承取得，嗣史淑名所有之1/3 持分則於94
      年7 月25日贈與予原告丁○○並為登記完畢。
  (二)、被告及訴外人史林秀畏於93年間乃以系爭土地係具信託或
      類似信託之關係而訴請原告應協同辦理移轉登記予渠等，
      並以具永久使用權而備位聲明原告應容忍渠等對系爭土地
      為耕作或其他使用行為，惟該訴乃經本院以93年度重訴字
      第272 號所有權移轉登記事件予以全部駁回，並因被告及
      史林秀畏等人未為上訴而告確定。
  (三)、系爭土地前由被告雇人植有桃花心木且設有鋼管、鐵柱圍
      籬等設施，被告庚○○○並向台電公司申請用電，且於第
      3794地號土地上裝設電箱、電錶及抽水設施。
  (四)、訴外人史林秀畏現仍持有系爭土地於69、85年所發放之舊
      有權狀。
  (五)、系爭土地在史疊死亡後乃由其妻史林秀畏耕作，後史林秀
      畏嗣乃將耕作事宜委請訴外人甲○○代為照應。
四、本院就兩造必要之爭點所為之判斷：
  (一)、訴外人史林秀畏與系爭土地之使用關係為何？
      系爭土地原為訴外人史疊所斥資購買並登記於其長子史輝
      男即原告乙○○○之夫、原告丁○○之父名下，嗣而因繼
      承而輾轉登記為原告共有，而系爭土地在訴外人史疊死亡
      後乃由其妻即訴外人史林秀畏繼續耕作，後訴外人史林秀
      畏乃將該地之耕作事宜委請訴外人甲○○代為照應，另訴
      外人史林秀畏現仍執有系爭土地在69、85年間所發放之舊
      有權狀均已如前述，而訴外人史疊在世時，系爭土地係由
      其與妻即訴外人史林秀畏在處理，訴外人史疊過世後即由
      其子史輝男與訴外人史林秀畏一同管理，嗣訴外人史輝男
      逝世後，系爭土地即由訴外人史林秀畏管理乙情，此亦為
      證人甲○○到庭具結證述在卷，並為原告所不爭執，是系
      爭土地既為原告之翁、祖史疊所斥資購買，且購買後亦均
      係由其與妻即訴外人史林秀畏接續管領耕作而未見原告反
      對，而外人史林秀畏更仍執有系爭土地之舊有權狀迄今，
      顯見訴外人史疊登記地產於其子之舉，應係如台灣農村慣
      有之父母置產予男丁名下（訴外人史疊夫婦僅有長男1 名
      餘即均為女子之被告）以為分產及免死後移轉之負擔，而
      父母則保有處分權（持有權狀以免子、媳賣產）且供己耕
      作以確保往後生計無虞之習，否則原告於其夫、父史輝男
      死亡而繼承後，即應無仍任由其翁、祖2 人接續管領耕作
      而未予收回自理之理，故訴外人史林秀畏在其有能力得為
      耕作收成之時，自應係有占有耕作系爭土地以為收益自養
      之權，反之則應歸由登記所有人之原告管領使用甚明。
  (二)、系爭土地現之管領權利人應為何者？
      本件被告固以系爭土地現仍應由其母管領，原告對系爭土
      地並無請求占有之權利云云，並舉證人己○○、陳月津到
      庭證稱系爭土地係依訴外人史林秀畏之意思而種植桃花心
      木及其他設施以防他人盜佔等語為證，惟查，訴外人史林
      秀畏於接掌系爭土地之管理權後即委請訴外人甲○○代為
      全權處理，其在89、90年間身體不好後，曾對之稱以系爭
      田地由其媳婦處理，並亦同樣委請甲○○再為幫忙而直至
      92 年 早稻收割完成休耕之時，後訴外人甲○○於該年年
      中因見有人在該地圍籬笆，其經詢問被告中之1 人何以如
      此並有無得原告乙○○○之同意，經其告知為何要得原告
      乙○○○同意後，訴外人甲○○即未再過問該地之事，而
      斯時訴外人史林秀畏精神已不清楚等情，此經證人甲○○
      到庭具結證述在卷，而訴外人史林秀畏自93年間起已無意
      識乙情，並為被告所自承，是依前述之訴外人史林秀畏就
      系爭登記於原告名下之土地原係在其有能力得為耕作收成
      之時為有占有耕作收益自養之權，而證人甲○○既早自被
      告之母史林秀畏接管系爭土地後即由之全權委為代為耕作
      ，其就系爭土地之相關處理事宜原應較與之無關係之證人
      己○○、陳月津更為清楚，且訴外人史林秀畏既委由證人
      甲○○代為照應系爭土地之農作事宜，其若不再種植季節
      性農作物收獲自養而改植以非季節收成之桃花心木以防他
      人盜佔，以此事關生計及田地永久不再農耕利用之事，在
      其神智清楚之情下，衡情應無不知會證人甲○○使之有所
      準備之理，則以系爭土地之登記、利用管理狀況及訴外人
      史林秀畏之原使用權利範圍並其現之精神狀態觀之，證人
      甲○○之證言應與事實相符且無偏頗原告一方之虞而堪採
      信。今訴外人史林秀畏就系爭土地原僅在其有能力得為耕
      作收成之時始有占有耕作收益自養之權，惟其如被告所述
      早於93年間即已無意識，其對系爭土地自已無事實行為之
      意識存在而無事實上管領力，得否再對系爭土地為占有已
      非無疑，且其在身體不好後喪失意識能力前亦已表示將系
      爭土地交由原告乙○○○處理，而證人己○○、陳月津為
      上詞證述時亦均另證稱不清楚訴外人史林秀畏在身體狀況
      不佳後係將系爭土地交由何人處理等語，且被告於此復未
      能舉證證明訴外人史林秀畏於有意識時係將系爭土地交予
      其等管理，則原有權使用系爭土地之訴外人史林秀畏既已
      拋棄其管領權而將之交予原告乙○○○管理，且其現亦已
      無占有之能力，系爭土地現之有權管領人自應為原告自明
      ，被告所辯尚無足採。
  (三)、被告係系爭土地之占有輔助人或自己占有人？
      按「占有輔助人，重在其對物之管領係受他人之指示；至
      是否受他人之指示，應自其內部關係觀之，所謂內部關係
      ，即民法第九百四十二條所指之受僱人、學徒或其他類似
      之關係。又主張自己係他人之占有輔助人者，應從其內部
      關係證明其使用系爭房屋係受他人之指示，否則難謂其為
      占有輔助人而為對他人判決之效力所及」，最高法院87年
      度台上字第308 號著有判決意旨可資參照。本件被告固以
      系爭土地上之設施及作物乃係其等依訴外人史林秀畏之指
      示而代為，該地之占有人仍為訴外人史林秀畏而非其等云
      云，並舉證人己○○、陳月津同詞為證，惟此業為原告所
      否認，而訴外人史林秀畏於有意識前業將其就系爭土地之
      管領權拋棄而交由原告乙○○○管理，且其現亦已無占有
      之事實能力均已如前述，且被告於本院上開所有權移轉登
      記之前訴中，自始至終即均係主張系爭土地係由其等及訴
      外人史林秀畏共同出力耕作等語，此經本院調閱本院93年
      度重訴字第272 號卷宗查明無訛，是被告就系爭土地之占
      有狀況在前訴對被告請求中既係陳明與訴外人史林秀畏共
      同占用耕作而欲令被告容忍其等為耕作或其他使用行為，
      此與其等在本件被訴遷讓返還時之上開答辯已有不同，且
      訴外人史林秀畏於前業已將其就系爭土地之管領權拋棄而
      交由原告乙○○○管理，其自已無再指示他人對系爭土地
      為管領之權利，況被告原即均已出嫁而未與其母同居一處
      ，其等與訴外人史林秀畏自已無民法第1123條所定家長與
      家屬以永久共同生活為目的而同居一家之特定從屬關係，
      且其等復無民法第942 條所指之受僱人、學徒或其他類似
      之內部關係，而被告就其等係基於其家務關係而占有使用
      系爭土地之事實亦未另行舉證證明，所辯其等僅係系爭土
      地之占有輔助人云云自無足採。今被告就系爭土地既係自
      主占有，且其等亦無正當之占有權源，則所有權人之原告
      以其等為無權占有人而對之請求返還自屬有據。
    綜上所述，訴外人史林秀畏就系爭土地在其有能力得為耕作
    收成之時原有占有耕作系爭土地以為收益自養之權，惟其業
    已拋棄其管領權而將之交予原告乙○○○管理，且其現亦已
    無占有之事實能力，而被告並非係受訴外人史林秀畏之指示
    而對系爭土地為管領，其等乃為自己占有而非占有輔助人，
    為所有權人之原告自得以其等為無權占有人而對之請求返還
    ，從而原告依民法第767 條規定請求被告應將系爭土地上之
    農作物及鋼管、鐵柱圍籬等地上物遷移拆除並將占有之土地
    予以返還，且被告庚○○○應將設於第3794地號土地上之電
    箱、電錶、抽水設施等拆除回復原狀，依法洵無不合，自應
    予以准許。
五、據上論結：本件原告之訴為有理由，合依民事訴訟法第78條
    、第85條第1 項，判決如主文。
中    華    民    國    95    年    1     月    17    日
                       民事第五庭法  官  黃宏欽
正本係照原本作成。
如不服本判決，應於送達後20日內，向本院提出上訴狀並表明上
訴理由，如於本判決送達前提起上訴者，應於判決送達後10日內
補提上訴理由書（須附繕本）。
中    華    民    國    95    年    1     月  17     日
                                書記官  楊明月


司法院資訊處製作；財團法人民間司法改革基金會備份。
